【裁判字號】    93,訴,241
【裁判日期】    950921
【裁判案由】    損害賠償
【裁判全文】
臺灣新竹地方法院民事判決               93年度訴字第241號
原      告  甲○○
                        號4樓.
被      告  丙○○
                        號
            乙○○
上列當事人間損害賠償事件，本院於民國95年9月7日辯論終結，
判決如下：
    主  文
原告之訴及假執行之聲請均駁回。
訴訟費用由原告負擔。
    事實及理由
甲、程序部分
    本件被告經合法通知，未於言詞辯論期日到場，核無民事訴
    訟法第三百八十六條所列各款情形，爰依原告之聲請，由其
    一造辯論而為判決。
乙、實體部分
一原告起訴主張：
  (一)兩造於民國（下同）86年間協議，各提出相等之價金，共購
    買坐落於新竹縣新豐鄉○○村○○○○段1081、1082地號之
    兩筆土地（下稱系爭土地），但礙於法令，尚未辦理移轉登
    記，兩造約定在不損害對方權益之下，分別使用相同面積之
    土地。87年間被告在系爭土地上，以原地主林阿龍之名義興
    建農舍（即門牌號碼新竹縣新豐鄉福興村6鄰圓山子109-2號
    ，以下簡稱系爭建物），並於91年7月22日向原告具結保證
    ，其等之合法權益僅有75坪之建物（因同一人之農地，農舍
    建築面積不得超過150坪），如因被告之行為影響原告權益
    者，願意無條件拆除其所興建之農舍。惟原告於89年間在系
    爭土地上建造農舍，完工後向當地鄉公所申請使用執照，竟
    因被告之農舍面積已達120坪以上，加上原告興建之建物即
    超過150坪之限制，以致無法取得使用執照，且原告超建部
    分為二次施工之違章建物，亦使系爭土地不符合農用之規定
    ，除非拆除違建部分，否則無法將系爭土地及其上建物之登
    記，由林阿龍移轉登記為原告，致使原告無法利用該地取得
    貸款而有損失。是被告顯已違反前開書面承諾，惟經原告多
    次與被告協商，迄今均無結果。
  (二)原告因被告之行為，至今仍無法正常使用房屋，故其得請求
    被告賠償其損害，該金額如下：
    1.88年合意購買系爭土地時，原告出資新臺幣（下同）2,
      100,000元，自88年起算計息，計525,000元（0000000×5
      ％×5＝525000）。
    2.原告興建農舍之資金為2,250,000元（以每坪30,000元計
      算），自91年10月起算計息，計168,750元（0000000×5
      ％×18÷12＝168750）。
    3.房屋租金為15,000元，自91年10月起算，計270,000元（1
      5000×18＝270000）。
    4.農舍折舊後為115,000元（225÷30×1.5＝11.5萬元）
    5.總計被告應賠償原告1,078,750元（525000＋168750＋270
      000＋115000＝0000000）
  (三)對被告抗辯所為之陳述：
    1.原告申請建築執照時，被告早已住進其所興建完成之農舍
      ，且被告曾言明其未影響原告之權益，惟被告蓋好農舍後
      ，原告欲申請使用執照時，卻因被告農舍被檢舉違建，以
      致無法順利取得執照。原告雖向被告表明願意支付拆除違
      建之費用以利過戶，然被告卻不肯隨同原告辦理，並未顧
      及原告權益，且原告屢次請求被告拆除違建，亦置之不理
      ，致使原告無法行使土地所有權移轉登記之權利。
    2.又新湖地政所測量隊於勘驗系爭土地時，曾表明農地分割
      方向由該地灌溉水路走向定之，且系爭土地經臺灣省政府
      農地重劃大隊重劃不久，根本無法依照被告喜好分割，此
      與是否具備自耕農身分無涉。況要合併分割且按橫切土地
      劃分，仍須先拆除被告之違建，否則仍不能移轉予兩造。
  (四)為此聲明：
  1.被告應將坐落於新竹縣新豐鄉○○村○○○○段1081、1082
    地號土地上之部分建物（即門牌號碼為新竹縣新豐鄉福興村
    員山子109之2號），超過75坪之部分拆除。
  2.被告應給付原告1,078,750元。
  3.願供擔保請求宣告假執行。
二被告未於最後言詞辯論到庭，依據其前之陳述及書狀略以：
  (一)被告興建農舍時，係先蓋面積不超過75坪之一樓，然後再由
    原告興建自己的農舍，並於被告取得一樓使用執照，原告取
    得建築執照後，再以違建之方式加蓋二樓，總計100坪。惟
    原告自87年12月領得建築執照，88年開始興建農舍，迄今仍
    未全部完工，乃係原告自行耽擱其農舍之興建，且被告又因
    被建商檢舉違建，因而導致原告迄今仍未取得使用執照，則
    此顯非被告之故而無法取得執照，原告豈能向被告請求損害
    賠償？
  (二)兩造曾為系爭土地應採橫切或直切劃分方式而起紛爭，原告
    亦因此曾迫使被告立下切結書，被告則為求和諧而書立切結
    書，惟原告執有被告書立之切結書後，其興建所屬農舍進度
    卻更加緩慢。又兩造曾同意按橫切方式劃分，惟原告事後卻
    反悔，主張應以直切方式劃分，並威脅被告，強說被告占領
    原告土地，是原告之行為顯然違反誠實信用原則，該切結書
    自應無效。況原告於89年興建農舍，而被告則係於91年7月
    22日書立切結書，時隔三年之久，顯見係因原告之故而無法
    取得使用執照。
  (三)兩造於87年間購買系爭土地，原告購買1081地號之土地、被
    告則購買1082地號土地，因兩造均無自耕農身分，無法立即
    辦理過戶，需借地主之名興建農舍，且總面積不得超過150
    坪。又1082地號之土地因未鄰近路面，故雙方協議按橫切劃
    分系爭土地，讓雙方皆能鄰近路面；被告則因與原告達成協
    議，而共同購買系爭土地。若依兩造當初之協議，按橫切方
    式劃分系爭土地，並辦理過戶在不同人之名義下，自可依照
    土地面積之百分之10興建農舍，且兩造仍舊保有自己的建物
    ，惟原告卻仍堅持按政府依直切方式劃分之地界分割過戶。
    又89年間，農地已開放買賣、興建，原告仍不願提出權狀辦
    理過戶，並於劃分界線後，再興建農舍，且仍藉由地主名義
    申辦，以致造成兩造紛爭不休，此並非被告之行為導致原告
    無法取得執照，況被告係依兩造當初之協議，在1082地號之
    土地上興建農舍，根本未侵害原告在1081地號土地上之權益
    。
  (四)並聲明：
  1.原告之訴及假執行之聲請均駁回。
  2.如受不利之判決，願供擔保請准宣告免為假執行。
三本院得心證之理由
  (一)兩造不爭執之事實
    1.系爭土地之地目為田，兩造於86年9月17日與訴外人林阿
      龍就系爭土地訂立買賣契約，但兩造均無自耕能力，依據
      當時之土地法第30條之規定，兩造不能承受系爭土地之所
      有權，兩造僅與訴外人林阿龍之買賣契約約定訴外人林阿
      龍必須於86年10月15日交付系爭土地過戶及設定抵押權之
      文件。但兩造間另於86年9月17日訂立土地分配協議書，
      除約定出資土地價金之方式，並協議系爭土地之分配使用
      。
    2.兩造一直無法取得無自耕能力證明，系爭土地之登記之所
      有權人迄今仍為訴外人林阿龍。兩造與訴外人林阿龍訂立
      買賣契約後，雖未取得系爭土地之所有權，但被告二人旋
      以訴外人林阿龍之名義申請新建農舍（即門牌號碼為新竹
      縣新豐鄉福興村員山子109-2號，以下簡稱109-2號建物）
      ，但作為被告二人之自用住宅使用，並於87年7月2日取得
      建築執照，得以興建第一層117.79平方公尺、第二層（即
      第一層頂版）100.69平方公尺之農舍，並應於開工後七個
      月完工。原告嗣於88年12月20日亦以訴外人林阿龍之名義
      ，申請增建農舍，並於88年12月31日取得建築執照（執照
      號碼為：新竹縣新豐鄉新鄉建都區字第119號，以下簡稱
      建築執照第119號建物），建築地上二層第一層159.10 平
      方公尺、第二層88.25平方公尺之農舍，但作為原告之自
      用住宅使用。
    3.被告於取得109-2號建物之使用執照後後，未經申請即將
      原申請之建物增建為如附圖所示之三樓，並於90年1月5日
      與訴外人趙永安因工程款發生爭訟，而繫屬於本院90年度
      訴字第182號履行契約事件，訴外人趙永安於訴訟期間並
      向新竹縣新豐鄉公所檢舉被告違法增建。原告恐遭波及，
      即由被告於91年7月22日書立切結書，表明被告就系爭土
      地之使用權益僅有75坪總建築物，如有影響原告在系爭
      1081 地號上之建物者，願意拆除其未申請建築執照之建
      物。
  (二)法院之判斷
    1.原告依據被告於91年7月22日所書立之切結書，請求被告
      將109-2號建物依據上開切結書之約定拆除75坪以外之部
      分，並請求損害賠償，因此，本件首要審究者為，系爭土
      地為農地，所有權人仍為訴外人林阿龍，兩造以上開切結
      書約定在訴外人林阿龍所有之農地，興建建物作為居住使
      用，該約定是否有效？經查：
      (1)按農業用地指供農作、森林、養殖、畜牧及與農業經營
        不可分離之農舍、曬場、農路、灌溉、排水及其他農用
        之土地，農業發展條例第3條第10款定有明文。依據上
        開規定，農業用地上之建物，應為與農業經營不可分離
        之建物始名之為農舍。被告興建之109-2號建物與原告
        興建之建築執照119號建物，雖均以訴外人林阿龍之名
        義，以農舍用途申請建築（參本院調閱影印附卷之新竹
        縣新豐鄉88新鄉建都區字第119號建築執照檔案及87新
        鄉建都區字第055號建築執照檔案。），但兩造均不爭
        執，上開建物均非訴外人林阿龍使用，而係兩造為自用
        居住而興建，因此，被告興建之109-2號建物與原告興
        建之建築執照119號建物，均非與農業經營不可分離之
        建物，故自非農業發展條例上所得興建之農舍。
      (2)再按農業發展條例於89年1月4日修正施行後取得農業用
        地之農民，無自用農舍而需興建者，經直轄市或縣（市
        ）主管機關核定，於不影響農業生產環境及農村發展，
        得申請以集村方式或在自有農業用地興建農舍。農業發
        展條例89年1月4日修正施行前取得農業用地，且無自用
        農舍而需興建者，得依相關土地使用管制及建築法令規
        定，申請興建農舍。本條例中華民國89年1月4日修正施
        行前共有耕地，而於本條例中華民國89年1月4日修正施
        行後分割為單獨所有，且無自用農舍而需興建者，亦同
        。第一項及前項農舍起造人應為該農舍坐落土地之所有
        權人；農舍應與其坐落用地併同移轉或併同設定抵押權
        ；已申請興建農舍之農業用地不得重複申請。前四項興
        建農舍之農民資格、最高樓地板面積、農舍建蔽率、容
        積率、最大基層建築面積與高度、許可條件、申請程序
        、興建方式、許可之撤銷或廢止及其他應遵行事項之辦
        法，由內政部會同中央主管機關定之。主管機關對以集
        村方式興建農舍者應予獎勵，並提供必要之協助；其獎
        勵及協助辦法，由中央主管機關定之，農業發展條例第
        18 條定有明文。農地農用為國家土地及農業之重要政
        策，農地上之任何行為均以農業生產及農業經營為主，
        其餘則均為配合農業所為之其他輔助行為，故任何就農
        地所為之私法之行為，應不得違反農地農用之規定，農
        業發展條例雖於89年1月4日修正，使未具自耕能力者於
        一定條件下取得農地，但仍規範農地應為農業使用，且
        依據農業發展條例第18條之規定，對於在農地亦僅能由
        農民興建農舍。兩造雖以訴外人林阿龍之名義申請興建
        農舍，但實際起造人並非訴外人林阿龍，而係兩造，且
        所興建之建物亦非與農業經營不可分離之農舍，而為其
        等之自用住宅，因此，兩造以訴外人林阿龍之名義，在
        農地上興建建物，但實際上係自用住宅使用，違反農業
        發展條例第18條之規定，應為脫法行為。兩造以上開之
        脫法行為為標的互相約定興建之比例，亦違反農業發展
        條例第18條之規定。
      (3)再按法律行為，違反強制或禁止之規定者，無效。但其
        規定並不以之為無效者，不在此限，民法第71條。兩造
        於91 年7月22日由被告二人書立切結書，以在系爭土地
        （農牧用地）上建築自用住宅，並且各自僅能建築75坪
        之約定業經違反農業發展條例第18條，且上開規定係為
        貫徹國家重要之農業政策所訂立，為任何私法行為不得
        違反之強制規定，否則不足以貫徹上開重要之農業政策
        。因此，兩造於91年7月22日之約定，違反上開禁止之
        法律規定，依據前揭民法第71條之規定，應認為兩造間
        之約定無效。
      (4)綜上所陳，兩造91年7月22日之約定違反法律禁止規定
        ，從而，原告依據上開約定，請求被告將其以訴外人林
        阿龍之名義興建之109-2號建物拆除及請求原告因其以
        林阿龍名義申請增建之建物因被告建築超過約定之75坪
        ，而不能取得使用執照之損害，即無理由，不能准許，
        應以駁回。
    2.兩造其餘攻擊防禦方法及舉證，與本件判決基礎不生影響
      ，爰不一一論述，附此敘明。
四訴訟費用負擔之依據：民事訴訟法第78條。
中    華    民    國    95    年    9     月    21    日
                  民事第一庭    法  官  黃珮禎
以上正本係照原本作成。
如對本判決上訴，須於判決送達後20日內向本院提出上訴狀。
中    華    民    國    95    年    9    月    21     日
                                書記官  江靜玲


司法院資訊處製作；財團法人民間司法改革基金會備份。
